臺灣高等法院民事判決
109年度上易字第1203號
上  訴  人  蘇俊傑  

訴訟代理人  陳俊翰律師
被 上訴 人  張喬雅  
訴訟代理人  羅婉婷律師
上列當事人間請求清償借款事件，上訴人對於中華民國109年8月
19日臺灣士林地方法院109年度訴字第132號第一審判決提起上訴
，本院於110年3月2日言詞辯論終結，判決如下：
    主      文
上訴駁回。
第二審訴訟費用由上訴人負擔。
    事實及理由
一、按在第二審為訴之變更或追加，非經他造同意，不得為之；
    但減縮應受判決事項之聲明者，不在此限，民事訴訟法第44
    6條第1項、第255條第1項第3款定有明文。查上訴人起訴請
    求被上訴人給付新臺幣（下同）100萬元及自支付命令送達
    翌日起至清償日止之法定遲延利息，經原審為其全部敗訴之
    判決，上訴人提起上訴後，將法定遲延利息減縮請求給付自
    支付命令送達後1個月翌日起至清償日止，核屬減縮聲明，
    應予准許。
二、上訴人主張：伊與被上訴人為夫妻，被上訴人為創業向伊借
    款100萬元（下稱系爭款項），經伊簽發發票日民國102年8
    月19日、面額100萬元、付款人匯豐商業銀行股份有限公司
    之支票（下稱系爭支票）交付被上訴人兌領，惟被上訴人迄
    今未返還等情。爰依消費借貸之法律關係，求為命被上訴人
    應給付100萬元，及自支付命令送達後1個月翌日起至清償日
    止，按年息5％計算利息之判決。願供擔保請准宣告假執行。
三、被上訴人則以：伊因協助上訴人關於「梘頭厝」房地產投資
    獲利，將系爭款項贈與伊。又依上訴人於102年8月19日晚上
    11時47分許寄發之電子郵件，系爭款項包含上訴人允諾贈與
    被上訴人購買蘋果電腦之3萬8,000元，以及上訴人要求伊給
    與婆婆之孝親費用3萬元、償還伊先前代墊峇里島旅費2萬2,
    000元、上訴人須支付102年9、10月家庭生活費4萬2,000元
    以及同年11月家庭生活費4,000元，實際贈與金額不足100萬
    元，並非借款等語，資為抗辯。
四、原審為上訴人全部敗訴判決，並駁回假執行之聲請，上訴人
    全部聲明不服，提起上訴，嗣減縮法定遲延利息之請求，上
    訴聲明：㈠原判決關於駁回上訴人下開第二項之訴部分廢棄
    。㈡上開廢棄部分，被上訴人應給付上訴人100萬元，及自支
    付命令送達後1個月翌日（即108年12月29日）起至清償日止
    ，按年息5％計算之利息。被上訴人答辯聲明：上訴駁回。
五、上訴人主張被上訴人向其借款100萬元，爰依消費借貸關係
    ，請求被上訴人給付100萬元本息，為被上訴人否認，並以
    前詞置辯。爰分述如下：
　  ㈠按當事人主張有利於己之事實者，就其事實有舉證之責任
      ，民事訴訟法第277條定有明文。次按稱消費借貸者，於
      當事人間必本於借貸之意思合致，而有移轉金錢或其他代
      替物之所有權於他方之行為，始得當之。是以消費借貸，
      因交付金錢之原因多端，除有金錢之交付外，尚須本於借
      貸之意思而為交付，方克成立。倘當事人主張與他方有消
      費借貸關係存在者，自應就該借貸意思互相表示合致及借
      款業已交付之事實，均負舉證之責任，其僅證明有金錢之
      交付，未能證明借貸意思表示合致者，仍不能認為有該借
      貸關係存在（最高法院98年度台上字第1045號判決意旨可
      參）。被上訴人固不爭執於102年8月19日兌領系爭支票，
      有系爭支票可考（見原審促卷第4至5頁），惟否認系爭款
      項為借款，揆諸前揭說明，上訴人自應就其主張之消費借
      貸法律關係，負舉證責任。 
　  ㈡查上訴人於102年3月15日以電子郵件通知被上訴人稱：「…
      …3、我（指上訴人）事前有承諾要給妳（指被上訴人）50
      萬，用來還屏爸的錢，"我一定會做到"；但是否有多的錢
      給妳自由創業用，要視最後趙房（指「梘頭厝」房地）售
      價後，才能決定（我希望可以），但是，我如何能告訴你
      房子到最後賣多少錢？？？？我只能儘力去做，再怎麼算
      投報率都比每個月5萬的薪水好太多！！！如果你要抱怨
      ：我怎麼知道你會不會給我50萬的話，那就不用管我了，
      我也會自己處理到完成！！！！！！這50萬怎麼算出來的
      ？？？是妳口頭告訴我，妳借了60萬，剩10萬左右，計算
      出來的；請保留你身上的那10萬元下來，好併50萬一起還
      給屏爸，這60萬是你自己借，也自己用，理應自己處理，
      但是趙房過程妳的確有參與，所以我無論如何一定對妳要
      有所實質交待，這與還錢沒有關系，指定要優先還給屏爸
      的原因是：負債要優先處理，由第三人直接代清償是最保
      險的方法，如妳不舒服，還請體諒……」（見本院卷第93頁
      ）。嗣「梘頭厝」房地出售後，被上訴人於102年8月19日
      兌領上訴人所交付之系爭支票，上訴人旋於同日晚上11時
      47分許以電子郵件告知被上訴人：「以下為100萬的明細
      ，還是說明清楚的好：100－3.8（apple）－3（cash）＝93.
      2；93.2＋2.2（BALI）＝95.4；95.4＋2.1（9月）＋2.1（10
      月）＝99.6；99.6＋0.4（11月再支1.7萬即可）＝100萬。這
      段時間、辛苦妳了…這是妳應得的，就算我沒有多錢出來
      ，我也會允諾我的承諾…謝謝！梘頭厝結案……東湖再會了
      ！！！如搬去天母當月起，則要調整每月的生活費了…每
      月試算：2.4房租＋2.1（生活費）＋1（晴保姆）＝就已經5.
      5萬！！！！！！我的雜費、毅的學費、水、電、瓦斯、
      管理費、電話、網路？？？？所以，如無法立即開源、就
      先節流」，有102年8月19日晚上11時47分許之電子郵件可
      查（見原審訴字卷第41至43頁）；兩造又於翌日即同年月
      20日下午2時25分許互傳訊息，被上訴人先稱：「蘋果要3
      萬8不會吧」，上訴人回稱：「要不要看發票」，被上訴
      人稱：「好啦不用」，上訴人稱：「送你蘋果也要確認價
      錢？」，被上訴人旋即將上開電子郵件計算式之截圖傳送
      予上訴人，上訴人則回稱：「我搞錯…不用管啦」，被上
      訴人又稱：「99.6＋0.4K99.6＋0.4K？？」，上訴人再回稱
      ：「不用管啦，我打錯」，被上訴人稱：「難怪看不懂」
      ，上訴人稱：「反正100萬交給你了」，被上訴人稱：「
      有啦有拿到啦」，上訴人稱：「答應幫你找錢我完成了」
      ，被上訴人回稱：「謝謝！謝謝！」，上訴人稱：「拜託
      ，千萬別亂用」等情（見同上卷第121至123頁）。被上訴
      人復於同年月20日下午2時45分許，再以電子郵件向上訴
      人表示：「知道了！謝謝……這樣我大概剩90萬，扣掉北媽
      （指上訴人母親）跟屏爸（指被上訴人父親）70萬，我也
      只剩10來萬了……哭哭……我們兩個好像又……沒錢了」（見同
      上卷第41頁）。足見上訴人於102年3月間，先向被上訴人
      表示待「梘頭厝」房地投資獲利後，願「給」被上訴人50
      萬元，甚至表示獲利較多時，會「給」超過50萬元以上，
      又於交付系爭款項之當日主動向被上訴人表示「這段時間
      、辛苦妳了」、「這是妳應得的」、「就算我沒有多錢出
      來，我也會允諾我的承諾」，經被上訴人對電子郵件內容
      提出疑問後，上訴人再次強調「反正100萬交給你了」、
      「答應幫你找錢我完成了」等語，被上訴人回稱扣除向家
      人之借款後，僅能獲得約10萬元，則被上訴人辯稱係因其
      協助上訴人「梘頭厝」房地產投資獲利，上訴人始交付系
      爭款項，非其向上訴人借貸，尚屬可採；復參以上訴人於
      系爭支票兌領4個月後即102年12月19日以電子郵件向被上
      訴人表示：「其實梘頭厝處理掉後……30萬峇里島+100萬給
      妳+25萬家輝……=近200萬的支出等大筆費用給沖銷掉了」
      （見同上卷第145頁），其再次強調「梘頭厝」房地產結
      案後，有「給」被上訴人100萬元，並非出於借貸之意所
      為交付。雖兩造爭執被上訴人有無支付前開102年8月19日
      之電子郵件所提及家庭生活費用、峇里島旅費，以及加號
      與減號是否記載相反等內容，但上訴人並不否認其所寫3.
      8（apple）係指贈與被上訴人蘋果筆電之費用，3（cash
      ）係指給被上訴人現金，2.2（BALI）是峇里島旅費，2.1
      （9月）、2.1（10月）、0.4（11月再支1.7萬即可）係指
      102年9月、10月、11月家庭生活費等情（見本院卷第257
      至260頁、第273頁），益徵上訴人交付系爭款項當時，尚
      表明其中包含家庭生活費用、購買筆電、旅費等不同之用
      途，此與上訴人自稱借款供被上訴人創業不符，是上訴人
      執此主張兩造就系爭款項成立消費借貸關係云云，並不足
      取。
　  ㈢上訴人復以被上訴人於102年8月21日上午9時4分許訊息中
      表示「謝謝支持我創業」、「放心，這100會加倍還你的
      」、「我不會讓你無償支付這100萬的啦」等語，主張系
      爭款項為借款云云，惟觀兩造於102年8月21日下午2時25
      分許訊息對話，被上訴人先稱：「這筆錢部份可能要還北
      媽」，上訴人稱：「你向屏爸借錢我知道」，被上訴人稱
      ：「我也有跟北媽借」，上訴人稱：「也跟北媽借？」，
      被上訴人稱：「一點錢而已」，上訴人稱：「我不管，你
      己決定怎還」，被上訴人稱：「我知道你手頭也緊」，上
      訴人稱：「搞100萬不是小數目呀」，被上訴人稱：「真
      的」、「謝謝支持我創業」，上訴人稱：「我們固定每月
      支5.5萬」，被上訴人稱：「哇，從沒看過100萬」，上訴
      人稱：「好好用眼，看看」，被上訴人稱：「真的謝謝」
      ，上訴人稱：「這錢是我想辦法生來的」，被上訴人稱：
      「放心，這100會加倍還你的」，上訴人稱：「加倍也要
      再加利息哦」，被上訴人稱：「我不會讓你無償支付這10
      0萬的啦」，上訴人稱：「那就好」等情（見原審訴字卷
      第169至171頁）。可見上訴人係以其不易取得之系爭款項
      ，基於夫妻關係提醒被上訴人妥善運用系爭款項，並無要
      求被上訴人還款之意，雖被上訴人回應加倍及不會無償等
      語，惟系爭款項既無借款性質，自不能憑被上訴人回應上
      訴人叮囑之對話，遽認兩造間有借貸關係存在。
　  ㈣上訴人又執兩造於102年8月29日下午5時58分許對話訊息，
      主張兩造就系爭款項成立消費借貸法律關係云云，然細譯
      上開訊息內容，被上訴人先稱：「那上週那封99.6＋4K99.
      6＋4K？？」，上訴人稱：「又怎了？」，被上訴人稱：「
      那你9/10不給？」，上訴人稱：「不給？不是說明細全算
      錯了嗎？」，被上訴人稱：「所以？就算了」，上訴人稱
      ：「那就晴（按指兩造子女）＋大和天母租押金我來出」
      ，被上訴人稱：「好，那全部給你出哦」、「講清楚比較
      好就這樣」、「不要到時又要我出就好」，上訴人稱：「
      你的Apple我也刷卡扣我帳了」，被上訴人：「謝謝這操
      作跟win差好多」，上訴人稱：「借錢創業我真不敢想像
      」，被上訴人稱：「哪以為我創業好賺嗎」等內容（見本
      院卷第191至193頁）。足見兩造先談及「99.6+4K99.6+4K
      」之疑問，以及102年9月、10月生活費、兩造子女學費及
      內湖房屋押租金由何人負擔等問題，雖上訴人突然表示「
      借錢創業」，但被上訴人對此並無正面回應，僅表示創業
      賺錢不易；況上訴人於提及「借錢創業」後，又接續提及
      「你搞愛美邦我就怕死了」、「只有名字美而已……」，被
      上訴人回稱：「1000美還你了不要說我沒還」等語（見本
      院卷193頁），則上訴人所言「借錢創業」究係指系爭款
      項或後續提及之「1000美」，尚非無疑，自難以上開訊息
      遽認兩造就系爭款項存有消費借貸法律關係。
　  ㈤上訴人另以被上訴人在103年3月11日下午5時50分許簡訊中
      提及「這100萬我會還給你的」、「如5年內沒還，我去工
      作還你」、「放心利息一併奉還」，主張兩造就系爭款項
      有消費借貸之法律關係存在云云，惟觀兩造於103年3月11
      日上午10時許起至同日下午2時許止間之多封往來主旨「1
      03年3個月共轉4次帳，請核對後告知」之電子郵件，上訴
      人先於103年3月11日上午10時8分許提及：「整理內湖南
      方松工程，共11萬，請先補足！！到特力屋及水電行買燈
      具及零配件約4500元，請先補足！！你一定以為，費用別
      人支，租金你來收！！！天底下沒有這種事情，不然大家
      都不要工作了！!！跟你一樣就好了」，復於同日10時4分
      許提及：「你既然知道花費那麼多，為何：不知道要把內
      湖整出來，快點出租補貼支出？？？……你的邏輯根本就是
      死別人家，不關你的事，看薪水，看別人的，自己的假仙
      半天……」，又於同日上午10時56分許寫道：「要管全部一
      起管，沒有人分開管的。只有兩種情形（你自己選）第1
      ：你全部管（我的薪水58000＋租金收入29000）；第2：我
      全部管（我的薪水58000＋租金收入29000）。我已在出租
      內湖房前將薪水全部給你了，所以內湖房租金當然入你的
      帳戶一起管！！……」，被上訴人則陸續回覆：「現在說得
      這麼難聽，好像我貪你的錢全部收回去我都不要！」、「
      我留在家裏幫你還要讓你不斷糟踏！我今天起不會再碰你
      一毛錢！」、「沒那麼大器就不用裝大方」、「既然你認
      為我只有拿錢……閒閒在家抱歉！老娘出去工作不拿你的錢
      不受你糟踏」、「我會再相信你再碰你的錢我就是豬！」
      、「你的錢是你的坦不坦誠也是你的事！今天起與我無關
      ！」（見本院卷第211至231頁），被上訴人於同日下午5
      時50分許以簡訊向上訴人稱：「我寄的信，你到底看了沒
      ？」，上訴人稱：「沒仔細看」，被上訴人稱：「你到底
      想怎樣」，上訴人稱：「薪水清單都轉發給你了」，被上
      訴人稱：「你的錢是你的」，上訴人稱：「看到事實後就
      不認帳了？」，被上訴人稱：「今天開始你的錢與我無關
      ！」，上訴人稱：「那去年匯豐100萬何時還我？」，被
      上訴人稱：「我有說不還你嗎？」，上訴人稱：「不是說
      要創業嗎？」，被上訴人稱：「不用時間準備嗎」，上訴
      人稱：「就…每天在家創？」，被上訴人稱：「這100萬我
      會還給你的」，上訴人稱：「好…就等妳還給我…何時？」
      ，被上訴人稱：「如5年內沒還，我去工作還你」，上訴
      人稱：「我讀碩士二年就夠了」，被上訴人稱：「那還久
      你到底急什麼」，上訴人稱：「是你說5年的請記住」，
      被上訴人稱：「放心利息一併奉還」，上訴人稱：「上次
      彩澤imei的30萬也是沒」，被上訴人稱：「不然要我簽在
      支票上嗎」，上訴人稱：「都用嘴巴講的而已」，被上訴
      人稱：「你到底想怎樣？」，上訴人稱：「就說清楚而已
      ，不行？」，被上訴人稱：「難道還不清楚」，上訴人稱
      ：「請不要再霸凌我了」，被上訴人稱：「我沒有！」，
      上訴人稱：「回去再說，我現在沒空」等情（見本院卷第
      195至198頁）。可見兩造於103年3月11日上午，先就家庭
      開支及收取租金等事發生爭吵，迄至同日下午，仍互傳簡
      訊延續爭吵，被上訴人先質問上訴人到底想怎樣，上訴人
      陸續以被上訴人不認帳、未進行創業等質問被上訴人，被
      上訴人始陸續回應「這100萬元我會還你」、「如5年內沒
      還，我去工作還你」、「放心利息一併奉還」，顯係受上
      訴人前述簡訊文字刺激下所為情緒性回話，尚難認被上訴
      人有自承積欠借款之意。
　  ㈥從而，上訴人所提出之證據不足以證明兩造間就系爭款項
      成立消費借貸之法律關係，則其本於消費借貸之法律關係
      ，請求被上訴人返還100萬元本息云云，為無理由。 
六、綜上所述，上訴人依消費借貸之法律關係，請求被上訴人應
    給付100萬元，及自支付命令送達1個月翌日即108年12月29
    日（送達證書見原審促字卷第11頁）起至清償日止，按年息
    5％計算之利息，為無理由，不應准許。從而，原審就上開不
    應准許部分所為上訴人敗訴之判決及駁回假執行之聲請，並
    無不合。上訴論旨指摘原判決此部分不當，求予廢棄改判，
    為無理由，應駁回其上訴。
七、本件事證已臻明確，兩造其餘之攻擊或防禦方法及所用之證
    據，經本院斟酌後，認為均不足以影響本判決之結果，爰不
    逐一論列，附此敘明。
八、據上論結，本件上訴為無理由，依民事訴訟法第449條第1項
    、第78條，判決如主文。
中　　華　　民　　國　　110 　年　　3 　　月　　16　　日
                  民事第四庭    
                      審判長法  官  傅中樂
                            法  官  吳燁山
                            法  官  趙伯雄
正本係照原本作成。
不得上訴。
中　　華　　民　　國　　110 　年　　3 　　月　　16　　日
　　　　　　　　　  　　　　書記官  陳韋杉